【裁判字號】    94,勞訴,59
【裁判日期】    950424
【裁判案由】    給付資遣費等
【裁判全文】
臺灣板橋地方法院民事判決              94年度勞訴字第59號
原      告  乙  ○
訴訟代理人  賴玉梅律師
複 代理 人  周福珊律師
被      告  己○○○○○○○○.
訴訟代理人  庚○○
            徐芳貴律師
上列當事人間給付資遣費等事件，本院於民國95年4 月10日言詞
辯論終結，判決如下：
    主  文
被告應給付原告新臺幣壹佰零壹萬貳仟伍佰玖拾捌元，及自民國
九十四年九月一日起至清償日止，按年息百分之五計算之利息。
原告其餘之訴駁回。
訴訟費用由被告負擔十分之六，餘由原告負擔。
本判決第一項於原告以新臺幣參拾肆萬元為被告供擔保後，得為
假執行。但被告如於執行標的物拍定、變賣或物之交付前，以新
臺幣壹佰零壹萬貳仟伍佰玖拾捌元為原告供擔保，或將請求標的
物提存，得免為假執行。
原告其餘假執行之聲請駁回。
    事實及理由
一、原告主張：
  (一)原告於民國72年4 月間經訴外人戊○○介紹，自該時起受雇
    於被告，從事將彈簧床墊之金屬床體與其外圍布套組合之工
    作，並由被告依不同種類彈簧床墊，分別以不同之組合單價
    ，按件計酬予原告（例如：獨立4 線之彈簧床墊，每一個組
    合單價為新臺幣〈下同〉500元，獨立3線之彈簧床墊，每一
    個組合單價為400 元．．．等）。詎被告為規避勞工退休新
    制之施行，於94年6 月28日強求原告改立承攬彈簧床契約，
    扭曲兩造間原有之僱傭關係，剝奪原告依法享有之權利，經
    原告質問被告何以如此，然被告先係支晤推託，隨後更於同
    年月30日片面表示將原告解雇（即向原告終止兩造間之勞動
    契約），原告遂於同年7 月1 日向臺北縣政府勞工局提出勞
    資爭議協調，並當場向被告表示因被告違反勞動契約情節重
    大，依勞動基準法第14條第1 項第6 款規定，對被告終止兩
    造間勞動契約。
  (二)原告自72年4 月起至94年6 月30日止受雇於被告，工作年資
    為22年2 月，經計算資遣費應有22又1/6 基數，工資計算方
    式係每月5 日、20日按件計酬，依不同彈簧床規格為每床15
    0 元至500 元不等，於終止前6個月平均工資為45,168 元（
    包含年終紅包5,000元及開工紅包600元，94年1 月5 日領取
    20,420元，20日領取33,100元，計1 月份工資為53,520元；
    同年2 月6 日領取43,920元，20日領取9,980 元，計2 月份
    工資為53,900元；同年3 月5 日領取19,970元，20日領取24
    ,110 元 ，計3 月份工資為44,080元；同年4 月5 日領取10
    ,440 元 ，20日領取22,880元，計4 月份工資為33,320元；
    同年5 月5 日領取20,600元，20日領取17,420元，計5 月份
    工資為38,020元；同年6 月5 日領取22,360元，20日領取25
    ,810 元 ，計6 月份工資為48,170元），得請求資遣費1,00
    1, 226元。再原告於星期日均應被告要求加班，未曾休假，
    並得向被告請求在職期間最後5 年之未休例假日及特休假日
    工資計385 日（52x5+125=385）共579,656 元，合計被告應
    給付原告1,580,882 元，爰依勞動基準法之法律關係，請求
    被告如數給付等語。併為聲明：(一)被告應給付原告1,580,88
    2 元，及自起訴狀繕本送達之翌日起至清償日止，按年息百
    分之五計算之利息。(二)原告願供擔保，請准宣告假執行。
二、被告則以：兩造間僅有論件計酬之承攬關係，原告非受雇被
    告之員工，且無任何從屬性關係。原告是有空時候才來工作
    ，不來也不用請假，也沒有扣薪水。戊○○是被告兒子的乾
    爹，丙○○是原告的弟弟，我們對證人之公正性有懷疑，原
    告在其他地方也有工作，請原告拿出薪資證明，原告是當天
    做完當天給錢是打零工的工作沒有扣錢。又原告勞工保險之
    投保單位亦非被告，被告對其無指揮監督權，原告不需受被
    告指示到工廠提供勞務，並無每月或每日定時向被告領取工
    資之情形，實不足以認兩造間有僱傭關係或按日、論件計酬
    之勞動契約存在。況原告另自有申請商標營利，並向被告借
    用場地、零買材料以組合販售，原告顯係為自己之營利而勞
    動，且本件訴訟乃因被告拒絕原告接觸被告之客戶而起，非
    被告強命原告簽立承攬契約，原告仍得自主決定是否繼續兩
    造間之承攬關係。縱認兩造間有僱傭關係存在，然被告並無
    何違反勞動契約之情事，復原告未在法定30日期間內主張權
    利，當無資遣費請求權；另原告請求之資遣費、未休例假日
    及特休假日工資均未提出計算依據，被告不曾發放工資與原
    告，亦無要求原告於星期假日加班等語，資為抗辯。併為答
    辯聲明：(一)原告之訴及假執行之聲請均駁回。(二)如受不利判
    決，被告願供擔保，請准宣告免為假執行。
三、兩造均不爭執之事實：
  (一)原告於72年4月間起，在被告處所（臺北縣板橋市○○路○段
    153 巷24號）從事將彈簧床墊之金屬床體與其外圍布套組合
    之工作，並由被告依不同種類彈簧床墊，分別以不同之組合
    單價，按件計酬予原告。
  (二)被告於94年6 月28日要求原告簽立承攬彈簧床加工契約，原
    告未予簽立，被告即於94年6 月30日將原告解雇（即向原告
    表示，請原告做到當日中午，就不要再做了，而終止兩造間
    之勞動契約），原告亦於94年7 月1 日依勞動基準法第14條
    第1 項第6 款規定，對被告終止兩造間勞動契約。
  (三)原告所申請商標註冊／審定號：00000000號「柔而美及圖」
    、00000000號「蓮花及圖」、00000000號「蓮花及圖」之商
    標，其專用期限均至81年3 月31日期滿（見本院卷第73至78
    頁）。
四、原告主張：原告自72年4 月起受雇於被告，從事將彈簧床墊
    之金屬床體與其外圍布套組合之工作，並由被告依不同種類
    彈簧床墊，分別以不同之組合單價，按件計酬予原告。嗣被
    告於94年6 月28日強求原告改立承攬彈簧床契約，扭曲兩造
    間原有之僱傭關係，剝奪原告依法享有之權利，後於同年月
    30日片面逕將原告解雇，違反勞動契約情節重大，致損害原
    告權益，原告於94年7 月1 日依勞動基準法14條第1 項第6
    款規定，對被告終止兩造間勞動契約。被告應給付原告資遣
    費、未休例假日及特休假日工資合計1,580,882 元等語。被
    告則辯稱如上。經查：
  (一)證人戊○○結證稱：72年中我介紹原告到被告處所上班，做
    彈簧床的床墊，半成品做成成品（有含包裝在裡面），負責
    布面那部分，我沒有看到發薪水，他們雙方在談的時候，我
    有聽被告說是按件計酬，每件多少我不清楚，而且不同彈簧
    床計件也不一樣，金屬彈簧的部分是我送過去的，我送貨去
    ，我有看到原告有在那裡工作，我91年3 月31日已轉行，就
    沒有再過去等語（見本院卷第63頁）；證人甲○○結證稱：
    原告於板橋市○○路○ 段153 巷24號1 樓做彈簧床墊組，是
    把彈簧床墊布面組裝好，在銘志床業，原告的雇主是姓陳，
    有見過老闆娘，沒有見過雇主，老闆娘是被告訴訟代理人庚
    ○○的媽媽，很少與被告訴訟代理人庚○○談過，我有去買
    床墊過，我買過好幾次，有到場有好幾十次，至少有20次，
    朋友有要買我就帶他去看，我自己買了2 、3 個，每次去原
    告乙○都有在那裡工作，我不知道原告的薪水怎麼算，原告
    乙○很少跟我談工作的事，這20次大部分都是白天，晚上去
    我沒有看到原告乙○，20 次 中有15次是白天去，這15次都
    有看到原告乙○在工作等語（見本院卷第102 頁）及證人即
    原告胞弟丙○○證稱：我93年7 、8 月到94年6 、7 月常去
    原告工作的工廠，我常帶小孩子去給我哥哥帶，我去的時候
    都是下午4 到5 點的時候帶去，我是晚上做夜市，我下班的
    時候再去我哥哥的地方帶小孩，．．．，94年有看到原告在
    領薪水，有二次，有看到他們在數錢，老闆娘有拿一本簿子
    在登記，依彈簧床的種類及數量發薪水，這二次相距2 個月
    之內等語（見本院卷第64頁）；證人丁○○○證稱：我在工
    廠剪布，我不是負責人，領錢是原告與老闆的事，有看到原
    告在那裡工作，在那裡領錢，有作才有錢，沒有作就沒有錢
    ，沒有上班也不用請假，什麼時後來都可以，沒有假日非假
    日，薪水不是我發的。有（看過原告領薪水。），是被告陳
    嘉雄發的，有做才有發，看他作幾件，原告自己會登記，有
    時候當天發薪水就直接算看原告做幾件，有時候幾天算一次
    等語（見本院卷第65頁），均表示原告係在被告處受僱工作
    領錢，且互核相符，並有戊○○之證明書（見本院板橋簡易
    庭94年度板勞調字第40號卷第7 頁）為證，堪信屬實。
  (二)被告辯稱：原告另自有申請商標營利，並向被告借用場地、
    零買材料以組合販售，原告顯係為自己之營利而勞動等語，
    經原告否認，而主張：商標是之前我有做，作不起來，後來
    到被告處所工作，就把商標貼紙給被告用，因為商標貼紙已
    經過期了，我有向被告買東西，我否認被告所言，我沒有在
    那邊作東西，在那邊販賣等語（見本院卷第62頁），是被告
    應就其所辯，負舉證之責。查原告所申請商標註冊／審定號
    ：00000000號「柔而美及圖」、00000000號「蓮花及圖」、
    00000000號「蓮花及圖」之商標，其專用期限均至81年3 月
    31日期滿等情，為兩造所不爭執，並有上開商標資料（見本
    院卷第73至78頁）附卷可稽，堪信為真。然被告就其所辯，
    並未能舉證以實其說。是被告此部分之辯解，即屬無據，尚
    無足取。又被告辯稱：原告之勞工保險投保單位確非被告等
    語，縱然屬實，亦不足據為認定兩造間即無勞動契約存在。
    蓋就一般吾人社會經驗常情而言，投保單位（雇主）亦有不
    依勞工保險條例之規定辦理保險手續之情形，故有勞工保險
    條例第72條第1 項之規定。
  (三)按「有左列情形之一者，勞工得不經預告終止契約：六  雇
    主違反勞動契約或勞工法令，致有損害勞工權益之虞者。勞
    工依前項第1款、第6款規定終止契約者，應自知悉其情形之
    日起，30日內為之。第17條規定於本條終止契約準用之。」
    、「雇主依前條終止勞動契約者，應依左列規定發給勞工資
    遣費：一  在同一雇主之事業單位繼續工作，每滿1 年發給
    相當於1 個月平均工資之資遣費。二  依前款計算之剩餘月
    數，或工作未滿1 年者，以比例計給之。未滿1 個月者以1
    個月計。」、「三  工資：謂勞工因工作而獲得之報酬；包
    括工資、薪金及按計時、計日、計月、計件以現金或實物等
    方式給付之獎金、津貼及其他任何名義之經常性給與均屬之
    。四  平均工資：謂計算事由發生之當日前6 個月內所得工
    資總額除以該期間之總日數所得之金額。工作未滿6 個月者
    ，謂工作期間所得工資總額除以工作期間之總日數所得之金
    額。工資按工作日數、時數或論件計算者，其依上述方式計
    算之平均工資，如少於該期內工資總額除以實際工作日數所
    得金額百分之六十者，以百分之六十計。」、「本法第2 條
    第3 款所稱之其他任何名義之經常性給與係指左列各款以外
    之給與。一、紅利。二、獎金：指年終獎金、競賽獎金、研
    究發明獎金、特殊功績獎金、久任獎金、節約燃料物料獎金
    及其他非經常性獎金。三、春節、端午節、中秋節給與之節
    金。四、醫療補助費、勞工及其子女教育補助費。五、勞工
    直接受自顧客之服務費。六、婚喪喜慶由雇主致送之賀禮、
    慰問金或奠儀等。七、職業災害補償費。八、勞工保險及雇
    主以勞工為被保險人加入商業保險支付之保險費。九、差旅
    費、差旅津貼及交際費。十、工作服、作業用品及其代金。
    十一、其他經中央主管機關會同中央目的事業主管機關指定
    者。」，勞動基準法第14條第1 項第6 款、第2 項、第4 項
    、第17條、第2 條第3 款、第4 款及勞動基準法施行細則第
    10條定有明文。又民事訴訟如係由原告主張權利者，應先由
    原告負舉證之責，若原告先不能舉證，以證實自己主張之事
    實為真實，則被告就其抗辯事實即令不能舉證，或其所舉證
    據尚有疵累，亦應駁回原告之請求。又請求履行債務之訴，
    除被告自認原告所主張債權發生原因之事實外，應先由原告
    就其主張此項事實，負舉證之責任，必須證明其為真實後，
    被告於其抗辯事實，始應負證明之責任，此為舉證責任分擔
    原則（最高法院17年上字第917 號、43年臺上字第377 號判
    例意旨參照）。
  (四)被告於94年6 月28日要求原告簽立承攬彈簧床加工契約，原
    告未予簽立，被告即於94年6 月30日將原告解雇（即向原告
    表示，請原告做到當日中午，就不要再做了，而終止兩造間
    之勞動契約）等情，為兩造所不爭執，並有空白之承攬彈簧
    床加工契約、臺北縣政府處理勞資爭議協調會紀錄（見本院
    板橋簡易庭94年度板勞調字第40號卷第23至27頁）為證，應
    信為真。矧被告於94年6 月30日無故將原告解雇，顯有違反
    兩造間之勞動契約及勞工法令，致有損害原告之權益，原告
    自得不經預告終止契約。又原告於94年7 月1 日依勞動基準
    法第14條第1 項第6 款規定，對被告終止兩造間勞動契約等
    情，亦為兩造所不爭執，並有上開臺北縣政府處理勞資爭議
    協調會紀錄附卷可稽，堪信屬實。由此可見，原告於94年7
    月1 日所為之終止兩造間勞動契約，並無不合。是原告據此
    主張依勞動基準法之法律關係，請求被告給付資遣費，即有
    理由，應予准許。
  (五)原告自72年4 月間（類推適用民法第124 條第2 項為72年4
    月15日）起受雇於被告，擔任將彈簧床墊之金屬床體與其外
    圍布套組合之工作，迄94年6 月30日離職之事實，已如前述
    ，則原告之工作年資計22年2 月又15日。原告雖主張其平均
    工資為45,168元（包含年終紅包5,000 元及開工紅包600 元
    ，見本院板橋簡易庭94年度板勞調字第40號卷第5 頁）等語
    。惟查，原告所主張之年終紅包5,000 元及開工紅包600 元
    ，核屬年終非經常性獎金及春節給與之節金，依勞動基準法
    施行細則第10條第2 款、第3 款規定，非經常性給與，不得
    計入工資。原告於94年6 月30日離職當日前6 個月內所得工
    資總額為274,550 元（即自94年1 月1 日起至94年6 月30日
    止之工資：8,060 ＋3,310 ＋42,620＋9,980 ＋18,640＋22
    ,810 ＋19,140 ＋21,580＋19,300＋16, 120 ＋21,060＋24
    ,510 ＋17,630 ＝274,550 ，元以下四捨五入），除以該期
    間之總日數（即31＋28＋31＋30＋31＋30＝181）所 得之金
    額為每日平均工資1,517 元（顯高於該期內工資總額274,55
    0 元除以實際工作日數153 日所得金額之每日平均工資1,79
    4 元之百分之六十為1,076 元），則原告之每月平均工資應
    為45,510元等情，業經原告提出上開期間之薪資明細（即記
    載製作彈簧床種類、數量及工資之記事簿）1 本及其節本（
    見本院板橋簡易庭94年度板勞調字第40號卷第28至40頁）為
    證，核與證人丙○○及丁○○○所證述之情節相符（見本院
    卷第64至65頁），應信為真。則依勞動基準法第17條第1 款
    、第2 款規定，原告得請領資遣費之基數為22又3/12，其得
    請求之資遣費為1,012,598 元（即45,510×（22＋3/1 2）
    ＝1,012,598）。 是原告主張依勞動基準法之法律關係，請
    求被告給付資遣費1,012,598 元之範圍內，即屬有據，應予
    准許，逾此部分，要屬無據，應予駁回。
  (六)按「勞工每七日中至少應有一日之休息，作為例假。」、「
    紀念日、勞動節日及其他由中央主管機關規定應放假之日，
    均應休假。」、「勞工在同一雇主或事業單位，繼續工作滿
    一定期間者，每年應依左列規定給予特別休假：一一年以上
    三年未滿者七日。二三年以上五年未滿者十日。三五年以上
    十年未滿者十四日。四十年以上者，每一年加給一日，加至
    三十日為止。」、「第36條所定之例假、第37條所定之休假
    及第38條所定之特別休假，工資應由雇主照給。雇主經徵得
    勞工同意於休假日工作者，工資應加倍發給。因季節性關係
    有趕工必要，經勞工或工會同意照常工作者，亦同。」，勞
    動基準法第36、37、38、39條定有明文。原告主張：其於星
    期日均應被告要求加班，未曾休假，並得向被告請求在職期
    間最後5 年之未休例假日及特休假日工資計385 日（52x5+1
    25=385）共579,656 元等語。被告則辯稱：原告請求之未休
    例假日及特休假日工資均未提出計算依據，亦無要求原告於
    星期假日加班等語。查依原告所提出之記載製作彈簧床種類
    、數量及工資之記事簿2 本內容，原告於94年2 月7日 至13
    日（農曆年之小年夜至大年初五）、2 月20日（星期日）、
    2 月27日（星期日）、3 月6 日（星期日）、3 月13 日 （
    星期日）、3 月20日（星期日）、3 月27日（星期日）、4
    月3 日（星期日）、4 月10日（星期日）、4 月17日（星期
    日）、4 月24日（星期日）、5 月1 日（星期日即勞動節）
    、5 月8 日（星期日）、5 月15日（星期日）、5 月22日（
    星期日）、5 月25日（星期三）、5 月29日（星期日）、6
    月5 日（星期日）、6 月11日（端午節）、6 月12日（星期
    日）、6 月19日（星期日）、6 月26日（星期日）均未有製
    作彈簧床之記載，可認原告於該日並無工作之情事，且原告
    休息之日多為星期日或國定假日，顯與原告主張星期日均未
    曾休假之情形相左。且原告迄未舉證在職期間最後5 年之未
    休例假日及特休假日之詳細計算情形及依據，是原告此部分
    之請求，尚乏依據，洵無足採。
五、按「給付無確定期限者，債務人於債權人得請求給付時，經
    其催告而未為給付，自受催告時起，負遲延責任。其經債權
    人起訴而送達訴狀，或依督促程序送達支付命令，或為其他
    相類之行為者，與催告有同一之效力」、「遲延之債務，以
    支付金錢為標的者，債權人得請求依法定利率計算之遲延利
    息」、「應付利息之債務，其利率未經約定，亦無法律可據
    者，週年利率為百分之五」，民法第229 條第2 項、第 233
    條第1 項前段及第203 條分別定有明文。從而，原告依勞動
    基準法之法律關係，請求被告給付1,012,598 元，及自起訴
    狀繕本送達之翌日即94年9 月1 日（見本院板橋簡易庭94年
    度板勞調字第40號卷第46頁）起至清償日止，按年息百分之
    五計算之法定遲延利息，為有理由，應予准許。逾此部分請
    求，即屬無據，應予駁回。
六、兩造分別陳明願供擔保請准宣告假執行或免為假執行，就原
    告勝訴部分，經核並無不合，爰各酌定相當之擔保金額，予
    以准許。至原告敗訴部分，其假執行之聲請即失所附麗，應
    予駁回。
七、本件事證已臻明確，兩造其餘攻擊、防禦方法及舉證，經本
    院審酌後，認對於判決結果均無影響，爰不一一論述，併此
    指明。
據上論結，本件原告之訴一部為有理由，一部為無理由，依民事
訴訟法第79條、第390 條第2 項、第392 條，判決如主文。
中    華    民    國    95    年    4     月    24    日
                  民事第一庭    法  官  楊千儀
以上正本證明與原本無異。
如對本判決上訴，須於判決送達後20日內向本院提出上訴狀（需
按他造人數附繕本）。
中    華    民    國    95    年    4     月    24    日
                                書記官  簡青根


司法院資訊處製作；財團法人民間司法改革基金會備份。
